【裁判字號】    94,訴,1958
【裁判日期】    950331
【裁判案由】    商標註冊
【裁判全文】
臺北高等行政法院裁定
                                      94年度訴字第1958號
原      告  香格里拉冬山河旅館有限公司
代  表  人  甲○○
訴訟代理人  乙○○
被      告  經濟部智慧財產局
代  表  人  蔡練生（局長）住同上
上列當事人間因商標註冊事件，原告不服經濟部中華民國94年4
月21日經訴字第09406161100 號訴願決定，提起行政訴訟，本院
裁定如下︰
    主  文
原告之訴駁回。
訴訟費用由原告負擔。
    理  由
一、按提起撤銷訴訟，須以經過訴願為其前提，其未經過訴願程
    序，遽行提起行政訴訟，即不備起訴之要件；原告之訴，有
    起訴不合程式或不備其他要件者，行政法院應以裁定駁回之
    ，行政訴訟法第4 條第1 項、第107 條第1 項第10款定有明
    文。又按訴願人以外之利害關係人，認為同法第4 條第1 項
    之訴願決定，損害其權利或法律上之利益者，得向高等行政
    法院提起撤銷訴訟，此觀同法第4 條第3 項即明。而所謂利
    害關係乃指法律上之利害關係而言，不包括事實上之利害關
    係在內，最高行政法院75年判字第362 號著有判例。是以，
    以利害關係人之地位提起撤銷訴願決定訴訟，應以主張其權
    利或法律上利益，因違法訴願決定而受損害為要件，此即學
    說上所稱原告必須具有「訴訟權能」，其提起訴訟始能謂為
    適格。若僅具經濟上、情感上或其他事實上之利害關係者，
    其不可能因訴願決定而有權利或法律上利益之受侵害，則該
    第三人即不具備訴訟權能，其提起訴訟即於法不合。
二、本件原告起訴意旨略以：原告於訴願時，因承辦人員一時失
    察，將「香格里拉冬山河旅館有限公司」誤植為「香格里拉
    觀光果園」。由於原告於訴願委任書所蓋之委任人是為「香
    格里拉冬山河旅館有限公司」非「香格里拉觀光果園」，若
    非因誤擅訴願人為「香格里拉觀光果園」，又怎會檢附「香
    格里拉冬山河旅館有限公司」之委任狀，故主體無誤，僅係
    誤植公司名稱。再者，「香格里拉觀光果園」及「香格里拉
    冬山河旅館有限公司」之負責人皆為甲○○。是以，訴願決
    定顯有違誤，爰提起行政訴訟，請求撤銷原處分及訴願決定
    等語。
三、查本件原處分相對人為「香格里拉冬山河旅館有限公司」即
    原告，而被告於94年1 月4 日收文之商標訴願書所載之訴願
    人則為「香格里拉觀光果園甲○○」，二者一為依公司法設
    立之公司，一為依商業登記法登記之商號，分具法律上獨立
    人格，為不同之權利義務主體。又原告雖謂此二者之負責人
    皆為甲○○，惟按公司法第1 條：「本法所稱公司，謂以營
    利為目的，依照本法組織、登記、成立之社團法人。」以及
    民法第26條：「法人於法令限制內，有享受權利、負擔義務
    之能力。但專屬於自然人之權利義務，不在此限。」可知，
    公司本身即為法人，於法令限制內，為權利義務主體，而非
    以其負責人為該公司之權利義務主體，故原告與「香格里拉
    觀光果園甲○○」確為不同權利義務主體，與其負責人是否
    同一並無關係。是以，原告之代理人雖表示原訴願書上之訴
    願人「香格里拉觀光果園」為誤植，故於94年1 月28日補提
    之訴願理由書中更正訴願人為原告，惟該二者既為不同之權
    利主體，顯非可認係單純訴願書誤寫誤繕而得予更正之事項
    ，且訴願主體亦非屬可補正或變更之事項，提起訴願後應不
    准變更。因此，原告之訴訟代理人於94年3 月11日雖以書函
    向訴願決定機關表示欲更正訴願人為「香格里拉冬山河旅館
    有限公司」，並檢附該公司之委任書到部，亦不生更正之效
    力，本件仍應以「香格里拉觀光果園甲○○」為訴願人，非
    以原告為訴願人，亦即就本件商標註冊事件，原告未經訴願
    程序，即遽行提起本件訴訟。依前開說明，原告如對於原處
    分不服擬提起撤銷訴訟，須以原告曾經合法訴願程序為必要
    ，惟原告提起本件訴訟前並未經訴願程序，其起訴難謂合法
    ，應予駁回。
四、又經濟部94年4 月21日經訴字第09406161100 號訴願決定係
    以該件訴願人應為「香格里拉觀光果園甲○○」，且對於原
    處分僅有事實上之利害關係，而非法律上利害關係，故「香
    格里拉觀光果園甲○○」應非訴願法第18條所定之「利害關
    係人」，欠缺訴願人之當事人適格，而為訴願不受理之決定
    。因此，前開訴願決定既係對「香格里拉觀光果園甲○○」
    所作成，對於原告並未產生何等權利或法律上之不利益，故
    原告非該前開訴願決定之利害關係人，原告對該訴願決定核
    非行政訴訟法第4 條第3 項所規定之利害關係人，亦不能依
    該規定以利害關係人提起本件撤銷訴願決定訴訟，應併敘明
    。
五、依行政訴訟法第107 條第1 項第10款、第104 條，民事訴訟
    法第95條、第78條，裁定如主文。
中    華    民    國    95    年     3    月   31     日
                          第三庭審判長法  官  姜素娥
                                      法  官  陳秀
                                      法  官  陳國成
上為正本係照原本作成。
如不服本裁定，應於送達後10日內向本院提出抗告狀（須按他造
人數附繕本）。
中    華    民    國    95    年     4    月    7     日
                                      書記官  王英傑


司法院資訊處製作；財團法人民間司法改革基金會備份。
